臺灣高等法院刑事裁定
111年度抗字第1500號
抗  告  人  臺灣新竹地方檢察署檢察官
受  刑  人  曾旭紹



                （現於法務部○○○○○○○○○○○執行）
上列抗告人因受刑人聲明異議案件，不服臺灣新竹地方法院中華
民國111年8月16日裁定（111年度聲字第808號），提起抗告，本
院裁定如下：
    主  文
抗告駁回。
    理  由
一、原裁定意旨略以：
　㈠本件聲明異議人即受刑人曾旭紹（下稱受刑人）因酒後駕車
    之公共危險案件，經臺灣新竹地方法院於民國111年4月14日
    以111年度竹交簡字第50號判決處有期徒刑4月，並諭知如易
    科罰金，以新臺幣（下同）1,000元折算1日，於111年5月30
    日確定，嗣於111年6月23日移送臺灣新竹地方檢察署執行，
    執行檢察官傳喚受刑人到案執行，受刑人於111年7月27日下
    午1時34分由執行書記官詢問製作執行筆錄，檢察官審核批
    示：「發監執行（酒駕案5年內3犯）」，且於短期自由刑得
    易科及罰金案件終結情形調查表「一、六月以下有期徒刑得
    易科及拘役得易科情形」之「不准易科原因」欄位，勾選「
    13特定列管案件」，而於同日核發執行指揮書發監執行等情
    ，有臺灣新竹地方檢察署111年度執字第2377號執行卷附臺
    灣新竹地方法院移送執行函、刑事簡易判決書、臺灣新竹地
    方檢察署111年7月27日點名單、短期自由刑得易科及罰金案
    件終結情形調查表、111年7月27日執行筆錄、臺灣新竹地方
    檢察署檢察官111年7月27日111年執度字第2377號執行指揮
    書暨送達證書等在卷可稽。
  ㈡觀諸上開執行卷宗所載，本件執行書記官於受刑人到案後，
    即告以：「本案因為酒駕案5年內第3犯，需入監執行，有無
    意見」，並未就准否易科罰金一節，予以受刑人陳述意見之
    機會。又臺灣高等檢察署為避免各地方檢察署就酒駕再犯之
    發監標準寬嚴不一，研議統一酒駕再犯發監標準之原則，受
    刑人5年內3犯刑法第185條之3第1項之罪者，原則上雖不准
    予易科罰金，惟於：「1.被告係單純食用含有酒精之食物（
    如薑母鴨、麻油雞、燒酒雞），而無飲酒之行為。2.吐氣酒
    精濃度低於每公升0.55毫克，且未發生交通事故或異常駕駛
    行為。3.本案犯罪時間距離前次違反刑法第185條之3第1項
    之罪之犯罪時間已逾3年。4.有事實足認被告已因本案開始
    接受酒癮戒癮治療。5.有其他事由足認易科罰金已可收矯正
    之效或維持法秩序者」等情形，執行檢察官仍得斟酌個案情
    況考量是否准予易科罰金。本件檢察官指揮執行時，並未就
    上開例外事項加以調查審酌，即逕予發監執行，核與正當法
    律程序顯未盡相符，難認妥適。
  ㈢因認受刑人就檢察官上開否准易科罰金之執行指揮書聲明異
    議，為有理由，應予撤銷，由執行檢察官另為適法之執行指
    揮等語。　　
二、抗告意旨略以：臺灣高等檢察署於102年6月間所研擬，就酒
    後駕車累犯案件之發監標準另定5項例外情形，可由檢察官
    斟酌個案情況考量例外准予易科罰金，僅屬執行檢察官裁量
    時之參考，且刑法呼氣酒精濃度之標準於108年6月19日修法
    後已明定高於0.25毫克即觸犯刑責，是上開5項例外，已然
    無法符合現行修正後之刑法第185條之3之立法理由，檢察官
    縱未加以參考亦屬當然。執行檢察官依照檢察官機關辦理社
    會勞動作業要點第5點第8款規定，認受刑人5年內酒駕三犯
    ，屬不執行所宣告之刑，難收矯正之效或難以維持法秩序無
    疑，因而為否准易科罰金與易服勞役之指揮處分，並無逾越
    法定範圍。況本件受刑人到案時，已經詢問對於發監執行有
    何意見，受刑人並未就入監執行一事加以爭執，受刑人如欲
    說明意見，自應即時提出由執行檢察官審酌，受刑人未予陳
    明，檢察官自無從得知、審酌。本件受刑人僅以其家庭、經
    濟狀況等事由，對於檢察官發監執行之指揮聲明異議，並不
    足以推翻上開有關5年內三犯之發監執行標準。原裁定認事
    用法尚有違誤，爰依法提起抗告，請求撤銷原裁定，更為適
    法之裁定云云。
三、按受刑人或其法定代理人或配偶，以檢察官執行之指揮為不
    當者，得向諭知該裁判之法院聲明異議，刑事訴訟法第484
    條定有明文。次按易科罰金制度係對於違犯輕罪之行為人，
    本受徒刑或拘役之判決，若依宣告刑而執行，可能產生不良
    之影響，故於刑罰執行時變更本所宣告之刑，改以罰金替代
    徒刑或拘役之易刑處分，以避免執行短期自由刑所產生之流
    弊。刑法第41條第1項規定：「犯最重本刑為五年以下有期
    徒刑以下之刑之罪，而受六月以下有期徒刑或拘役之宣告者
    ，得以新台幣一千元、二千元或三千元折算一日，易科罰金
    。但易科罰金，難收矯正之效或難以維持法秩序者，不在此
    限」，依其立法理由說明，個別受刑人如有不宜易科罰金之
    情形，在刑事執行程序中，檢察官得依該項但書規定，審酌
    受刑人是否具有「確因不執行所宣告之刑，難收矯正之效，
    或難以維持法秩序」等事由決定之。是於法院判決確定後，
    檢察官對於得易科罰金案件之指揮執行，應依具體個案情形
    ，考量犯罪特性、情節及受刑人個人特殊事由等因素，如認
    受刑人確有因不執行所宣告之刑，難收矯正之效，或難以維
    持法秩序者，自得不准予易科罰金，此乃檢察官指揮執行時
    得依職權裁量之事項，倘其未濫用權限，本不得任意指摘為
    違法。惟在現行執行實務上，檢察官就確定判決所諭知得易
    科罰金刑罰之指揮執行，係以准予易科罰金為原則，例外認
    受刑人有難收矯治之效或難以維持法秩序，始不准易科罰金
    ，參酌行政程序法第102條及行政罰法第42條之規定，即行
    政機關作成限制或剝奪人民自由或權利之行政處分前，應給
    予該處分相對人陳述意見之機會，暨行政機關於裁處前，應
    給予受處罰者陳述意見之機會之同一法理，執行檢察官依職
    權裁量得否准予易科罰金時，應予受刑人就己身是否有難收
    矯正之效或難以維持法秩序之情形有陳述意見之機會，並就
    執行卷內相關資料為易刑處分准否之定奪，始屬裁量權之適
    法行使。　　
四、經查：
　㈠受刑人因酒後駕車之公共危險案件，經臺灣新竹地方法院111
    年度竹交簡字第50號判決處有期徒刑4月，並諭知如易科罰
    金，以1,000元折算1日，於111年5月30日確定，由臺灣新竹
    地方檢察署執行。受刑人111年7月27日下午1時34分到案，
    由執行書記官詢問製作執行筆錄後，執行檢察官於同日以11
    1年度執度字第2377號執行指揮書予以受刑人發監執行之執
    行指揮等情，有卷附臺灣新竹地方法院移送執行函、上開刑
    事簡易判決、臺灣新竹地方檢察署111年7月27日點名單、執
    行筆錄、執行指揮書暨送達證書等件在卷足憑。
　㈡經本院調取臺灣新竹地方檢察署111年度執字第2377號執行卷
    宗審核結果，本件執行檢察官於傳喚受刑人到案執行前，固
    已依卷內刑案資料查註紀錄表所載，認受刑人係於5年內第
    三次犯本件酒後駕車之公共危險案件，且屬「特定列管案件
    」，經受刑人到案後，詢問受刑人：「今日傳喚到案開始執
    行有何意見？本案因為酒駕案5年內第3犯，需入監執行，有
    無意見？」等語，受刑人答以「沒有意見。沒有意見」等語
    後，即否准易科罰金，逕予發監執行之執行指揮。惟遍觀卷
    內並無執行檢察官就刑法第41條但書所定「易科罰金，難收
    矯正之效或難以維持法秩序」之要件加以裁量所憑據之資料
    ，或本件有何「特定列管」之具體情形而足認有易科罰金難
    收矯正之效或難以維持法秩序之狀況，依照上開說明，已無
    從認定執行檢察官已就刑法第41條但書之要件予以適法之裁
    量。
　㈢至檢察官抗告意旨固以「檢察機關辦理易服社會勞動作業要
    點」第5點第8款第1目規定，「三犯以上且每犯皆因故意犯
    罪而受有期徒刑宣告之累犯」，屬「應」認有「確因不執行
    所宣告之刑，難收矯正之效或難以維持法秩序之事由」，而
    認本件受刑人因三犯酒後駕車之公共危險案件，即應執行所
    宣告之刑。惟上開規定係針對檢察機關辦理「易服社會勞動
    」與否之作業要點，與本案是否具有刑法第41條但書「易科
    罰金，難收矯正之效或難以維持法秩序」要件之裁量判斷並
    無關連。況本件聲明異議意旨所述受刑人各次犯酒後駕車之
    公共危險罪之犯罪情節、酒精濃度、違反法秩序程度等節，
    是否有足認所宣告之刑已難收矯正之效或難以維持法秩序之
    狀況，亦未見卷內有執行檢察官於執行指揮前已加以審酌裁
    量之情事，自難認本件執行檢察官否准本件易科罰金而予發
    監執行之指揮，業已為妥適之裁量。
　㈣綜上，本件執行檢察官以受刑人本次係酒駕5年內三犯，逕認
    准予易科罰金難收矯正之效或難以維持法秩序，其裁量自非
    經妥適行使而無瑕疵可指。
五、從而，受刑人以本件否准易科罰金予以發監執行之執行指揮
    不當而聲明異議，自屬有理由。原審撤銷本件執行檢察官11
    1年7月27日111年執度字第2377號執行指揮書，核無不合。
    檢察官執前詞提起抗告指摘原裁定不當，乃非有據，應予駁
    回。
據上論斷，應依刑事訴訟法第412條，裁定如主文。
中　　華　　民　　國　　111 　年　　10　　月　　18　　日
                  刑事第二十二庭審判長法　官  蔡廣昇
                                      法　官  葉韋廷
                                      法　官  汪怡君
以上正本證明與原本無異。
不得再抗告。
                                      書記官  高妤瑄
中　　華　　民　　國　　111 　年　　10　　月　　18　　日